臺灣高等法院民事判決
110年度重上字第446號
上  訴  人  賴泰霖  
訴訟代理人  陳松棟律師
上  訴  人  陳祐靖    住○○市○○區○○路0段00巷00弄00                        號
被  上訴人  楊政寧  
            楊奕清  

            楊淑娟  
共      同
訴訟代理人  劉明昌律師
複  代理人  林季宥律師
上列當事人間請求返還借款事件，上訴人對於中華民國110年4月
19日臺灣士林地方法院109年度重訴字第248號第一審判決提起上
訴，本院於111年2月16日言詞辯論終結，判決如下：
    主      文
上訴駁回。
第二審訴訟費用由上訴人連帶負擔。
    事實及理由
一、連帶債務人一人所為抗辯，形式上有利於其他連帶債務人者
    ，其抗辯效力即及於其他連帶債務人，故連帶債務人一人提
    起上訴，並以非基於個人事由為上訴理由，形式上有利於其
    他連帶債務人者，即必須合一確定，上訴效力及於其他連帶
    債務人，法院應將其他連帶債務人視同上訴人。本件上訴人
    賴泰霖以非基於個人事由為上訴理由，形式上有利於連帶債
    務人陳祐靖，依上說明，陳祐靖雖未上訴應視同上訴人。
二、被上訴人楊政寧、楊奕清、楊淑娟主張：楊家琪為楊奕清之
    女、楊淑娟之妹及楊政寧之姊，楊家琪為清償新北市○○區○○
    路00○0號房屋（下稱系爭房地）之銀行貸款，於民國89年11
    月28日向楊政寧借款新臺幣（下同）415萬4,793 元（下稱
    甲款項），楊政寧連同他筆款項，於同日匯款585萬元予楊
    家琪收受；楊家琪於101年間罹患癌症，乃陸續於原判決附
    表一（下稱附表一）所示日期，向楊奕清、楊淑娟共同借用
    如各編號所示款項（下稱乙款項），經扣除如原判決附表二
    （下稱附表二）所示已返還之款項後，尚欠楊奕清、楊淑娟
    計841萬元。楊家琪於108年10月31日死亡，上訴人及視同上
    訴人為楊家琪之繼承人，應負連帶清償責任，爰依民法第47
    8條、第1148條規定，提起本件訴訟。聲明：上訴人及視同
    上訴人應於繼承楊家琪之遺產範圍內，連帶給付楊政寧415
    萬4,793元、及楊奕清、楊淑娟各420萬5,000元，並自起訴
    狀繕本送達翌日起至清償日止，按年息5%計算之利息。原審
    判決上訴人及視同上訴人應於繼承楊家琪遺產範圍內，連帶
    給付楊政寧415萬4,793元，及給付楊奕清、楊淑娟各389萬
    元，並自109年4月28日起至清償日止，按年息5%計算之利息
    ，並為准免假執行之宣告；駁回被上訴人其餘之訴，上訴人
    不服，提起上訴。被上訴人之答辯聲明：上訴駁回（被上訴
    人就其餘附表一73-76敗訴部分，未聲明不服）。
三、上訴人及視同上訴人以：
　㈠上訴人部分：若確有楊政寧主張之借貸一事，其應要求楊家
    琪書立借款字據，或以系爭房地設定抵押作為借貸之擔保，
    並就借貸期限約定明確，始符合一般交易習慣，然楊政寧未
    能提出類似借貸應有之借款字據為證，僅提出金額不符之存
    摺與帳戶明細為憑，自難取信；且楊政寧、楊淑真及視同上
    訴人於108年7月12日為系爭房地設定抵押權600萬元，及楊
    家琪投保各項保險理賠金問題，要求伊提出說明，卻對借貸
    長達18年餘之事未有隻字片語提及，可知楊政寧交付甲款項
    予楊家琪，係姊弟間之資金往來，其等間並無消費借貸之意
    思。又楊奕清、楊淑娟主張楊家琪自103年至108年間借款76
    筆作為醫療費用，尚欠841萬元，然未提出通常應有之借款
    字據為證，僅提出楊奕清之手寫帳簿、楊家琪與楊淑娟之Li
    ne對話紀錄、伊與楊淑娟之Line對話紀錄等為據，然楊奕清
    之手寫帳簿未能明確顯示「楊家琪向楊奕清、楊淑娟借款作
    為醫療費用」之意，難認有借貸之事；楊奕清之手寫帳簿自
    103年1月16日起至108年10月5日止，逐一記載與楊家琪醫治
    癌症有關費用之收、支細項，雖有交付、返還金錢之事實，
    但未有「貸與款項」及「返還借款」之意思；楊家琪與楊淑
    娟之Line對話紀錄、伊與楊淑娟之Line對話紀錄，亦無有關
    借貸之內容，對話中所稱資助，應解釋為無償贈與而非借貸
    ，伊雖曾表示真誠感激楊奕清、楊淑娟等人長期資助楊家琪
    ，願出賣房屋再償還恩情之誠意，但伊當時不知有何借貸，
    亦非認同有借貸之事。被上訴人請求返還借款，實際上是為
    了視同上訴人陳祐靖爭奪楊家琪遺產之目的等語，資為抗辯
    。上訴聲明：㈠原判決不利於上訴人部分廢棄。㈡上開廢棄部
    分，被上訴人在第一審之訴及假執行之聲請均駁回。
　㈡視同上訴人部分：上訴人之經濟情形甚差，於93年間就背負
    債務，何來扛下楊家琪醫療費用、房貸等經濟重擔之可能。
    伊不否認楊家琪有向被上訴人借款，被上訴人主張之借款金
    額，亦較楊家琪交代伊向娘家借款之金額為低，伊願遵循母
    親遺願清償被上訴人主張之借款債務等語，答辯聲明，尊重
    原審之判決。
四、查楊奕清、楊淑娟、楊政寧分別為楊家琪之父、姊、弟，上
    訴人、視同上訴人為楊家琪之配偶、子。楊家琪於108年10
    月31日死亡，上訴人及視同上訴人為其繼承人，均未拋棄繼
    承權。系爭房地為楊家琪於78年間購買，於同年6月14日登
    記完成。楊政寧於89年11月28日，以其配偶呂貞儀名義匯款
    585萬元至楊家琪設於上海商業儲蓄銀行股份有限公司（下
    稱上海銀行）之帳號00000000000000號帳戶（下稱楊家琪之
    帳戶），其中415萬4,793元（即甲款項）用以清償楊家琪之
    上海銀行房屋貸款。楊家琪於101年間罹患癌症就醫治療，
    被上訴人於109年2月13日催告上訴人及視同上訴人於文到35
    日內返還楊家琪之借款共1,329萬元，經上訴人收受等事實
    ，有戶籍謄本、系爭房地異動索引、楊家琪之帳戶存摺封面
    及內頁、存證信函及回執可參（見士調卷第20至21、22至23
    、24至26、61至64頁），且為兩造所不爭（見本院卷第118
    至119、168頁），堪信為真。
五、被上訴人主張伊等基於消費借貸交付甲款項及附表一1至72
    號乙款項予楊家琪，因楊家琪死亡，上訴人及視同上訴人為
    其繼承人，應於繼承楊家琪遺產範圍內，返還借款415萬4,7
    93元、778萬元予楊政寧、楊奕清與楊淑娟等語，為上訴人
    所否認，並以前詞置辯。經查：
  ㈠稱消費借貸者，謂當事人一方移轉金錢或其他代替物之所有
    權於他方，而約定他方以種類、品質、數量相同之物返還之
    契約，民法第474條第1項定有明文。又當事人主張有利於己
    之事實者，就其事實有舉證之責任，民事訴訟法第277條前
    段亦有明定。而原告對於自己主張之事實已盡證明之責後，
    被告對其主張，如抗辯其不實並提出反對之主張者，則被告
    對其反對之主張，亦應負證明之責，此為舉證責任分擔之原
    則（最高法院99年度台上字第483號裁判要旨參照）。另證
    人為不可代替之證據方法，如果確係在場聞見待證事實，而
    其證述又非虛偽者，縱令證人與當事人有親屬、親戚或其他
    利害關係，其證言亦非不可採信。且民事訴訟之傳聞證人所
    為之證詞，本非絕無證據能力，其與直接證人陳述親自見聞
    之證言比較，祇是證據力之強弱而已，尚非不得採為證據方
    法之使用，法院對該傳聞證據之價值，仍可由法官憑其知識
    、能力、經驗等依自由心證予以認定之（最高法院108年度
    台上字第1259號裁判要旨參照）。
  ㈡就楊政寧主張基於消費借貸交付甲款項予楊家琪部分：
  ⒈證人即楊家琪之三姊楊淑真證稱：「…伊等兄弟姊妹共6人，
    大姊楊淑娟、二姊楊曼娟、老三是伊、老四楊家琪、老五楊
    政寧、老六楊政仁。楊奕清曾告訴伊，楊政寧於89年間借楊
    家琪錢去還上海銀行的房貸，借了400多萬元。因為這筆錢
    很大，家人間又不可能設定抵押，故楊政寧的太太呂貞儀有
    要求把存摺押在楊政寧這邊。且存摺押在楊政寧那邊乙事，
    楊家琪與呂貞儀都有告訴過伊。嗣101年間，伊等全部兄弟
    姊妹為了幫楊奕清換有電梯的房子，曾一起討論，當時楊淑
    娟跟伊等視訊，並要大家將父母以前給兄弟姊妹的錢都羅列
    出來，當下楊家琪曾跟伊提過楊奕清、楊政寧總共借給她80
    0多萬元，還問伊知不知道此事，伊覆以伊知道，因楊奕清
    、楊政寧與伊母親都跟伊說過楊家琪從84年間經濟就出現狀
    況，並陸續回娘家借款，到89年時已跟娘家父母借了400多
    萬元，一直到89年最後一筆房貸，跟楊政寧借了400多萬元…
    」（見原審卷第219、226至227頁），且楊家琪之帳戶存摺
    確為楊政寧所持有，有被上訴人提出楊家琪帳戶存摺原本可
    佐（見原審卷第47頁），是證人楊淑真上開證述，應有所本
    。
  ⒉視同上訴人稱：「…伊約於78年間搬到系爭房地與楊家琪、伊
    之生父同住，之後亦與上訴人同住。伊國中時曾吵著要轉學
    ，楊家琪跟伊說系爭房地的錢都要跟娘家借，而當時的國中
    是楊家琪娘家的人希望伊唸的，故她沒有辦法隨便讓伊轉學
    。伊與楊家琪一起看電視時，曾多次聊到系爭房地當時購買
    的狀況；楊家琪說她付頭期款後，後面貸款有請楊奕清幫忙
    ，而楊奕清有找娘家的其他人幫忙，好像是楊奕清、楊政寧
    各幫忙出400多萬元。伊跟楊家琪聊天時，楊家琪說伊等家
    裡的狀況，無論是家用或是跟娘家借來的錢都是辛苦錢，不
    是隨便就會有錢花，如果以後伊有能力，就要盡力償還…」
    （見原審卷第235至237頁）；另證人即楊家琪友人盧均芳亦
    證以：「…伊與楊家琪是87年間在國寶人壽任職時認識的同
    事，但比同事更親密，常出去玩，也去過楊家琪家很多次。
    當時伊看楊家琪使用的東西都很不錯，生活品質很高，小孩
    也唸薇閣，伊疑惑楊家琪賺的錢應該不夠支出，故有問過楊
    家琪如何支付這麼多費用。楊家琪跟伊說，房貸都是她弟弟
    幫她繳，小孩學費是她姊姊幫她繳，她只要顧好自己就好。
    過了很多年，伊與楊家琪聊到房子，楊家琪說弟弟幫她代墊
    很多年的房屋貸款，後來覺得利息太高，弟弟就一次幫她還
    清銀行貸款，還了好幾百萬。伊就說怎麼這麼好，伊也想要
    有這樣的弟弟，楊家琪就說沒有啦，弟弟是先幫她還，之後
    還是要還給弟弟…」（見原審卷第285至286頁），核其所證
    與證人楊淑真所證大致相合。
  ⒊證人楊淑真與被上訴人、楊家琪、視同上訴人等均為親人，
    當無故意為不實偏頗陳述之理，視同上訴人為本件被告，在
    繼承楊家琪遺產範圍內，就其所遺債務負有連帶清償之責，
    亦無刻意編撰不利、不實，致自己可得遺產減少之可能。證
    人盧均芳為楊家琪私交甚篤友人，其稱：「…伊不認識原告
    （即被上訴人），與賴泰霖（即上訴人）都是因為楊家琪關
    係才會碰面，沒有私下兩個人見面過，與楊家琪、賴泰霖均
    無金錢糾紛…」（見原審卷第287至288頁），其顯無偏袒任
    一方，故意杜撰情節之必要；證人楊淑真、盧均芳及視同上
    訴人所述大致吻合，自屬可信。雖上訴人辯稱：楊政寧從未
    主張除甲款項外，尚有為楊家琪繳納每月應付房貸，更未於
    本件訴訟一併請求返還，故證人楊淑真、盧均芳之證述不實
    云云；然楊政寧縱未於本件訴訟中主張併請求楊家琪返還其
    他借貸之金錢，應屬權利行使之自由，無從據此反推論證人
    楊淑真、盧均芳等之證詞不實，故上訴人所辯，應無可取。
  ⒋楊家琪既在兄弟姐妹均在場時向楊淑真坦言楊政寧曾貸與其
    款項、並將存摺押在楊政寧處，亦屢向視同上訴人、證人盧
    均芳言明系爭房地之房貸尾款係由楊政寧代為墊付，日後仍
    應償還，衡以常情，若非楊政寧確有貸與甲款項予楊家琪，
    楊家琪當無為上開陳述之理，亦無將其帳戶存摺原本交由楊
    政寧保管之必要，是被上訴人主張楊政寧確有借貸甲款項予
    楊家琪之事，應屬可信。
  ⒌上訴人稱倘楊政寧欲借款給楊家琪償還房貸，僅需匯入415萬
    4,793元即可，何須匯入585萬元，又為何不書寫借據、要求
    設定抵押權，伊與楊家琪於99年間結婚，楊政寧從未向伊提
    及借款之存在，亦未向楊家琪求償，且與楊淑真、視同上訴
    人於108年7月12日邀伊出面清查楊家琪財產及身後遺產分配
    事宜時，亦未提及楊家琪尚欠415萬4,793元之事，故楊政寧
    交付甲款項予楊家琪，應係姊弟間資金往來挪移，並無消費
    借貸之意思云云。惟楊政寧於交付甲款項時，併有交付他筆
    款項予楊家琪，以其2人為姊弟關係，除出借房貸款項外，
    並交付其他生活所需款項，應屬人之常情，無從以借 款多
    於請求即認其與楊家琪間無借貸甲款項之意思。又消費借貸
    非要式契約，不以設定抵押擔保為必要，楊家琪與楊政寧為
    胞姊弟，楊政寧縱未要求楊家琪簽立書據或設定抵押擔保，
    亦未積極催討債務，均與社會常情無違。甲款項之借款人為
    楊家琪，其於108年7月12日尚生存，即使楊政寧未向上訴人
    提及楊家琪積欠債務，或要求上訴人及視同上訴人將來需以
    楊家琪遺產清償債務等，亦無悖於常情；楊政寧、楊淑真與
    上訴人、視同上訴人於108年7月12日之對話內容，係在討論
    系爭房地仍有銀行抵押貸款600萬元，上訴人說明與楊家琪
    之家庭經濟狀況，有錄音光碟譯文可參（見原審卷第112至1
    35頁，光碟外放證物袋），當時並非針對楊家琪積欠債務進
    行商討，亦非預對楊家琪遺產協議分配，是上訴人所辯與事
    實不符。至於上訴人辯稱楊家琪帳戶存摺乃視同上訴人於10
    8年7月初潛入伊與楊家琪房間竊走，非楊家琪交給被上訴人
    云云，此為被上訴人與視同上訴人所否認（見原審卷第336
    、347頁），且上訴人就此並未舉證，故所辯亦無可採。
  ⒍綜上，楊家琪確有向楊政寧借貸甲款項，應可認定。
  ㈢楊奕清、楊淑娟借貸附表一1至72號之乙款項部分（即107年1
    2月31日以前）：
  ⒈證人楊淑真證稱：「…楊家琪約於101年底罹癌，有開刀、化
    療、做標靶治療，惟不幸於102年底擴散至骨頭，須繼續做
    標靶治療，後來都須維持每3週住院1次、每次住院1週至10
    天之頻率。楊家琪剛罹癌時，表示她有保防癌險，醫療費用
    沒有問題；嗣於102年底，楊家琪有次出院回娘家休養時，
    即跟家人說，之後標靶治療費用非常高，她很恐慌，能否先
    跟楊奕清、楊淑娟借錢付醫藥費用，且她一方面也正在賣房
    子，等房子賣掉後即可還錢；當天楊奕清、楊淑娟、伊與母
    親都在場，楊奕清、楊淑娟亦同意，並講好要各出一半，但
    伊後來有聽說楊奕清、楊淑娟跟楊家琪說，給她1年時間慢
    慢出售房子，不要急著賤價出售，在這一年內醫療費用都借
    給楊家琪。另伊也有聽楊奕清說過，楊家琪曾在醫院向楊奕
    清說要借款，該次好像是在楊家琪在娘家跟楊奕清、楊淑娟
    說要借錢之前。楊家琪住院時，會通知楊奕清，楊奕清即會
    帶錢開車到醫院，將現金交給楊家琪供支付醫療費用；上開
    過程是伊跟楊奕清去醫院時看到的，伊亦有看到楊奕清將整
    疊現金放在信封袋裡交給楊家琪…」（見原審卷第219至224
    頁），視同上訴人稱：「…伊約於105年間辭職，辭職後有較
    多時間去醫院陪楊家琪，並在楊奕清來病房探望楊家琪時，
    多次看到楊奕清趁大家視線不注意時，拿一個厚信封袋給楊
    家琪；伊因想知道楊家琪之保險金是否足以支付醫療費用，
    遂詢問楊家琪信封袋內裝有何物，楊家琪說是跟楊奕清借款
    ，故伊於斯時即發現楊家琪有跟娘家借款。又於107年10、1
    1月，因賴泰霖擅自更改楊家琪保險金入帳帳戶之密碼，伊
    陪同楊家琪去銀行更改密碼時，楊家琪有跟伊交代一下家裡
    錢的大致去向，及她大概從103年開始，陸續每個月跟娘家
    借醫療費，並說楊奕清有記帳，具體到底多少要問楊奕清。
    伊沒有協助過楊家琪支付醫療費用…」（見原審卷第46、164
    至165、235至237頁），證人盧均芳證稱：「…在楊家琪生病
    比較嚴重的最後幾年，楊家琪跟伊說，她爸爸解了很多張定
    存來幫她支付標靶治療的費用，很多醫療費用都是她爸爸墊
    付；楊家琪說她很感謝她爸爸，雖然她現在沒有辦法還，但
    以後她有辦法，她會還。楊家琪只有系爭房地一間房子，有
    一次楊家琪跟伊說她在賣系爭房地，伊詢問原因，楊家琪說
    因為生病要做標靶治療，費用很高，且要還欠娘家的錢；後
    來楊家琪說她想賣在高點，故沒有急著出售系爭房地…」（
    見原審卷第286、288頁），證人楊淑真、盧均芳均無故為不
    實偏頗陳述之理，視同上訴人亦無虛杜撰對楊家琪不利之不
    實情事，故楊淑真、盧均芳、視同上訴人之陳詞，皆屬可採
    。以楊奕清、楊淑娟於103年至107年間，確曾提供金錢予楊
    家琪供繳納醫療費用，為上訴人所不爭執（見原審卷第46、
    172、290頁），並有楊家琪與楊淑娟、上訴人與楊淑娟、楊
    淑真間之LINE通訊軟體（下稱LINE）對話紀錄可憑（見原審
    卷第84至108頁），是被上訴人主張楊家琪因於101年間罹患
    癌症，需高額醫療費用，向楊奕清、楊淑娟共同借款，並於
    102年底獲楊奕清、楊淑娟應允，且楊奕清、楊淑娟確自103
    年起陸續借貸金錢予楊家琪支付醫療費用，應屬可信。
  ⒉依楊奕清自行記錄交付楊家琪金錢供其支付醫療費用之手寫
    帳簿（下稱系爭帳簿，見士調卷第34至47頁），楊奕清稱：
    「…該帳簿上欄位是伊自己備註的。摘要欄所載『凱如』、『家
    惠』，各指楊淑娟、楊家琪；支出欄就是支出給楊家琪，楊
    家琪住院，伊就拿去給她，讓她支付醫療費；寄存欄表示錢
    進來，至於是何人給的錢，都會在摘要欄寫清楚。又摘要欄
    所載『家惠退』，係指伊整數給楊家琪，如果醫療費用沒有那
    麼多，下次伊去醫院看楊家琪時，楊家琪會把多的錢退還給
    伊…」（見原審卷第229至230、233頁），楊奕清自103年1月
    起按日期先後逐筆記載如附表一編號1至72號所示日期，交
    付乙款項予楊家琪，亦按日期記載資金來源與楊家琪於附表
    二編號所示日期返還之款項。又楊家琪於104年2月6日向楊
    淑娟稱「…爸爸是每次拿10萬給我，但是多的部分我都有退
    還給爸爸，爸爸說讓我帶10萬去醫院以防有狀況…」，有楊
    家琪與楊淑娟間LINE對話紀錄可佐（見原審卷第88至89頁）
    ，核與系爭帳簿所載楊奕清於105年7月前交付楊家琪之金額
    ，除幾筆不足10萬元或超過10萬元者外，皆為10萬元大致相
    合，是系爭帳簿之記載應可採信，則被上訴人主張楊奕清、
    楊淑娟於附表一編號1至72號所示日期，借貸共936萬元之乙
    款項予楊家琪繳納醫療費用，楊家琪於附表二編號所示日期
    返還款項共158萬元，確可採信。
  ⒊上訴人稱不確定楊奕清、楊淑娟交付之金額是否為乙款項之
    數額。楊家琪於102年12月26日委託仲介出售系爭房地，經
    過1年仍未售出，楊奕清、楊淑娟卻繼續給付楊家琪醫療費
    用，故楊淑真就楊家琪向楊奕清、楊淑娟借款之經過所述不
    實，且與楊奕清所述矛盾。系爭帳簿僅記載「給家惠」、「
    惠住院」、「惠退款」，未有「借」字。楊家琪與伊和楊家
    人間之通訊紀錄，僅有「資助」、「感謝」。且楊政寧、楊
    淑真、陳祐靖於108年7月12日邀伊出面清查楊家琪財產及身
    後遺產分配事宜時，未提及楊家琪有積欠楊奕清、楊淑娟醫
    療費用債務，僅提到「資助」、「感恩」、「感謝」，倘楊
    家琪有心出售房地返還借款，應無不能於1年內出售之理，
    且楊奕清曾叫楊家琪不要賣系爭房地，向楊家琪表示「將來
    有錢就還爸爸」，可解釋為沒錢就不用還，是楊奕清根本不
    要楊家琪賣屋還錢。故楊奕清、楊淑娟係出於親情，為資助
    、救濟楊家琪，無償贈與金錢予楊家琪供繳納醫療費用云云
    。然：
  ⑴楊奕清、楊淑娟資金來源是否由其他子女提供，及其等間內
    部出資比例、楊淑娟交予楊奕清之金額有無其2人借予楊家
    琪之半數，均不影響其2人與楊家琪成立消費借貸之事實，
    亦不因系爭帳簿部分載有「曼娟存」等字而受影響。
　⑵楊奕清稱：「…開始時，楊家琪住院，伊去醫院探望，楊家琪
    說需要向伊借錢支付醫療費用。而楊淑娟在美國，楊家琪於
    系爭帳簿第1筆帳目（即103年1月16日）之前幾天，打電話
    到美國給楊淑娟，跟楊淑娟說要借錢，希望楊淑娟可以和伊
    一起分攤醫療費用，楊淑娟才又打給伊說這件事，伊很開心
    並應允，且在電話中跟楊淑娟協議好如何分攤，沒有3個人
    都在場時說這件事…」（見原審卷第230至231頁），雖與證
    人楊淑真所述情節略有不合，惟楊奕清為18年10月生，已高
    齡91歲，且距離楊奕清、楊淑娟開始交錢予楊家琪支付醫療
    費用之時間，已有7年之久，是楊奕清因已年邁記憶不清，
    就其與楊家琪、楊淑娟商議借款之經過陳述略有不同 ，難
    認與事理有悖。另楊家琪未能出售系爭房地後，楊奕清、楊
    淑娟仍繼續借錢予楊家琪支付醫療費用，並無違倫常，上訴
    人上開指摘，諉無可採。
　⑶系爭帳簿乃楊奕清個人記錄收支之用，製作目的本非作為借
    貸債權憑證之用，不能以未使用「借」字 ，即推論係贈與
    金錢予楊家琪。
  ⑷依上訴人與楊淑娟、楊淑真之LINE對話紀錄，楊淑娟、楊淑
    真皆未表示係「幫助」或「資助」楊家琪而交付金錢（見原
    審卷第92至108頁）。楊淑娟於104年2月6日向楊家琪稱「去
    年記得是因為用泰嘉錠要自費所以我每月都會匯款給爸爸幫
    忙支付醫藥費…因為當初答應幫忙一年已經到期，要知道今
    年是否還需要，可以做些準備。…、了解了，我再和爸爸商
    量今年怎麼幫助醫藥費…」（見原審卷第86至87頁之楊家琪
    與楊淑娟間LINE對話紀錄）。楊淑真於108年7月12日稱「…
    那時候大姊說沒關係，如果要賣房子就給阿惠一年的時間，
    由他們來資助。大姊跟爸爸來資助阿惠這些標靶費用醫療費
    ，然後理賠的就當成你們的家用。她說畢竟生病了，不曉得
    經濟方面會不會有什麼狀況？所以大家來資助你們的家用，
    就是家庭的這種費用。…我們去年跟阿惠去美國，他也是直
    接跟大姊謝謝啊！說如果沒有大姊爸爸這樣資助…她們那些
    朋友有的人一年沒多久都走了…」，楊政寧亦稱「資助最大
    的是爸爸啦！」（見原審卷第114 、132至133頁），衡以一
    般社會常情，以幫忙、資助用語表示借貸金錢以協助他人度
    過難關，並無不符。又楊政寧、楊淑真與上訴人及視同上訴
    人於108年7月12日會面對話，係討論系爭房地何以仍有抵押
    貸款600萬元之事，上訴人說明與楊家琪間之家庭經濟狀況
    ，自無從以楊政寧、楊淑真當日未表明楊家琪尚積欠楊奕清
    、楊淑娟醫療費用債務，反推論楊奕清、楊淑娟係贈與金錢
    予楊家琪。
  ⑸楊家琪於102年間委託出售系爭房地並未賣出，有信義房屋物
    件銷售資料可憑（見士調卷第54至60頁），為兩造所不爭執
    。楊家琪於104年2月6日向楊淑娟稱「…台北現在房地產市場
    冷淡很多，我們有託售半年，才三組人來看，價格也不好，
    爸爸說暫時就先放著好了，所以託售到期我們就沒續約，暫
    時觀望吧！…爸爸又一直叫我不要賣關渡的房子，我說託售
    的要續約他又說不要，說現在行情不好，不要賣…」，有LIN
    E對話紀錄可稽（見原審卷第85、87至88頁），系爭房地為
    楊家琪名下僅有之不動產，供其與家人同住，因出售時房地
    產市場冷清，楊奕清為免楊家琪低價出售容許暫緩出售，並
    非表示楊家琪不必售屋清償債務。況楊奕清稱：「伊給楊家
    琪錢時，不會每次都跟楊家琪說將來要還錢，但伊有說過妳
    將來有錢就還給爸爸」（見原審卷第233頁），益見楊奕清
    並非贈與金錢予楊家琪，故上訴人指楊奕清不欲楊家琪賣屋
    還錢云云，並無可採。
　⑹證人林哲伃於本院證稱「…（知否她的經濟來源為何？）就是
    楊家琪之前的存款，還有其先生。生病後，娘家會支援，會
    拿錢給她。（為何會知道這些事情？）楊家琪跟我講的。（
    她娘家有給楊家琪錢，給多少？）每次跟她聊的時候，都會
    很擔心他的經濟狀況，尤其是生病住院的時候。但是楊家琪
    說不用擔心，娘家會給她，爸爸去醫院看她的時候也會塞錢
    給她，有時候聽說十幾萬，有時候五、六萬，最高一次有二
    、三十萬。（拿的這些錢是借的錢，還是楊家贈與給她？）
    她都說娘家給她的。（是借錢？還是給？）她說給。（是贈
    與嗎？）她就說我爸會拿錢給我或者是塞錢給我。（有沒有
    說不用還？）我有問過她一次，那次是大姐給她的，我有問
    她要還嗎，她說不用還，不用擔心。爸爸的部分我沒有問過
    ，但是大姐的部分我有問過。（是否知道楊家琪要賣關渡房
    子的事情？）我知道。（為何要賣關渡的房子？）因為她都
    睡在客廳的沙發不方便，所以她想要換房子，要找有電梯的
    房子，因為楊家琪的腳不能走而楊家琪的房間在樓上。她有
    要找新莊的房子，但是都找不到…」（見本院卷第181至186
    頁）；證人吳鳳真於本院證稱「…（楊家琪有要賣房子的事
    情是否知悉？）有聽說，因為楊家琪沒有辦法去樓上房間睡
    ，都睡在客廳的沙發，賣房子是因為希望能夠住平房，就可
    以睡在房間。（為何要賣房子？）就是要換間房子，因為楊
    家琪睡在樓下沙發上。就是一般的大樓公寓，至少楊家琪可
    以睡他自己的房間。（知否楊家琪有財務問題？）有聽說，
    可是我知道我認識的賴大哥有幫她還錢。就是她老公，他們
    結婚後，她的債務有幫她解決，那時候還沒有生病。（她有
    跟娘家的人借錢知道嗎？）我知道那時候她生病的時候她爸
    有給她錢，那不是借錢，而且不用還，我很羨慕她。（楊家
    琪與娘家拿了多少錢知道嗎？）不知道，只知道她生病的時
    候，她爸爸會給她錢，付醫藥費，私底下也有會給她錢。那
    時候我還蠻羨慕她有這麼好的爸爸。不用還是因為我有問過
    她，我問她都不用嗎。（楊家琪父母給他的錢為何不用還？
    ）她說她爸爸疼她。…」（見本院卷第188至189頁），上開
    證人所述，縱認屬實，係其2人聽聞楊家琪個人之陳述及證
    人個人之主觀認知，僅能證明楊家琪自承有從娘家取得金錢
    之事，但顯難據此可認楊奕清、楊淑娟已有同意楊家琪不必
    返還借款之事。
　⒋綜上，楊家琪向楊奕清、楊淑娟借貸乙款項如附表1至-72號
    所示共936萬元，惟已返還如附表二所示共158萬元，故尚有
    778萬元未償還（9,360,000－1,580,000＝7,780,000），應堪
    認定。
　㈣借用人應於約定期限內，返還與借用物種類、品質、數量相
    同之物，未定返還期限者，借用人得隨時返還，貸與人亦得
    定1個月以上之相當期限，催告返還；繼承人自繼承開始時
    ，除本法另有規定外，承受被繼承人財產上之一切權利、義
    務；繼承人對於被繼承人之債務，以因繼承所得遺產為限，
    負連帶責任；數人負同一債務或有同一債權，而其給付可分
    者，除法律另有規定或契約另有訂定外，應各平均分擔或分
    受之，民法第478條、第1148條第1項前段、第2項、第1153
    條第1項、第271條前段各有明定。被繼承人楊家琪向楊政寧
    借貸甲款項，迄未清償，向楊奕清、楊淑娟借貸乙款項，尚
    有778萬元未清償，上訴人及視同上訴人為楊家琪之繼承人
    ，應於繼承楊家琪遺產之範圍內，對被上訴人負連帶清償之
    責。本件並無事證可認楊奕清、楊淑娟曾與楊家琪約定分受
    債權方式，故應由楊奕清、楊淑娟平均分受債權。被上訴人
    於109年2月13日催告上訴人及視同上訴人於文到35日內返還
    楊家琪之借款（見士調卷第61至64頁），是被上訴人依民法
    第478條、第1148條規定，請求上訴人及視同上訴人於繼承
    楊家琪遺產之範圍內，連帶給付楊政寧415萬4,793元、楊奕
    清、楊淑娟各389萬元（7,780,000÷2＝3,890,000），即屬有
    據。
六、綜上所述，被上訴人依民法第478條、第1148條規定，請求
    上訴人及視同上訴人於繼承楊家琪遺產之範圍內，連帶給付
    楊政寧415萬4,793元，及給付楊奕清、楊淑娟各389萬元，
    暨自起訴狀繕本送達翌日即109年4月28日（見士調卷第67至
    68頁之送達證書）起至清償日止，按年息5%計算之利息，應
    予准許。原審就上開應准許部分為上訴人敗訴之判決，併依
    聲請為准、免假執行之宣告，並無不合。上訴論旨就此指摘
    原判決不當，求予廢棄改判，為無理由，應駁回其上訴。
七、本件事證已臻明確，兩造其餘之攻擊或防禦方法及所用之證
    據，經本院斟酌後，認為均不足以影響本判決之結果，爰不
    逐一論列，附此敘明。
八、據上論結，本件上訴為無理由，依民事訴訟法第449條第1項
    、第85條第2項，判決如主文。
中　　華　　民　　國　　111 　年　　 3 　　月　　9　　日
                  民事第十九庭  
                      審判長法  官  魏麗娟
                            法  官  張婷妮
                            法  官  潘進柳
正本係照原本作成。
如不服本判決，應於收受送達後20日內向本院提出上訴書狀，其
未表明上訴理由者，應於提出上訴後20日內向本院補提理由書狀
（均須按他造當事人之人數附繕本）上訴時應提出委任律師或具
有律師資格之人之委任狀；委任有律師資格者，另應附具律師資
格證書及釋明委任人與受任人有民事訴訟法第466 條之1第1項但
書或第2項所定關係之釋明文書影本。如委任律師提起上訴者，
應一併繳納上訴審裁判費。
中　　華　　民　　國　　111 　年　　3 　　月　　10　　日

　　　　　　　　　　　　　   書記官  廖婷璇